【裁判字號】    92,基簡,366
【裁判日期】    921112
【裁判案由】    回復原狀
【裁判全文】
臺灣基隆地方法院基隆簡易庭民事判決  九十二年度基簡字第三六六號
    原      告  戊○○
                丙○○
                甲  ○
                乙○○
    兼
    訴訟代理人  丁○○
    被      告  臺北縣金山鄉公所
    法定代理人  己○○
    訴訟代理人  蔡志雄律師
    複  代理人  庚○○        .
當事人間請求回復原狀事件，本院於民國九十二年十月二十九日言詞辯論終結，判決
如下：
    主    文
被告應將臺北縣金山鄉○○段跳石小段一四三之一地號土地上如附圖一四三之一（甲
）所示面積一百十九平方公尺之柏油道路拆除，並將上開占用土地返還原告。
訴訟費用新臺幣貳仟捌佰陸拾壹元由被告負擔。
本判決得假執行。但被告如於假執行程序實施前，以新臺幣柒萬零貳佰壹拾元為原告
預供擔保，免為假執行。
    事實及理由要領
甲、兩造聲明及陳述：
一、原告方面：坐落臺北縣金山鄉○○段跳石小段一四三之一地號土地（下稱系爭土
    地）係原告因分割繼承所公同共有，權利範圍各五分之一，原為坡地用供種植水
    稻、蕃薯等農作物，鄰側為公有水圳道路。詎被告未經原告同意，擅自於民國八
    十一年間拓寬路面鋪設柏油，侵占系爭土地如附圖一四三之一（甲）所示面積計
    一百十九平方公尺，經雙方於九十一年十月十六日、同年十二月十六日二度協調
    未果，爰訴請判命被告拆除道路並返還占用土地。
二、被告方面：被告僅係就既有道路鋪設柏油，並未拓寬；且系爭道路係臺北縣金山
    鄉永興村二鄰跳石一六號、一六號之一、一六號之三、一六號之四等多家住戶對
    外唯一連絡道路，若依原告主張拆除道路回復土地原狀，剩餘道路寬度僅零點九
    公尺，顯不足供公眾通行，對於公益損害甚大，原告上開主張顯屬權利濫用，應
    予駁回。
乙、理由要領：
一、按訴狀送達後，原告不得將原訴變更或追加他訴，但請求之基礎事實同一者，不
    在此限；被告於訴之變更或追加無異議，而為本案之言詞辯論者，視為同意變更
    或追加，民事訴訟法第二百五十五條第一項第二款、第二項分別定有明文。本件
    原告原起訴主張：被告應將系爭土地回復原狀，經本院闡明後，變更聲明為被告
    應拆除附圖一四三之一（甲）所示道路（面積一百十九平方公尺），並返還占用
    土地予原告，因請求之基礎事實同一，且被告無異議而為本案之言詞辯論，於法
    並無不合。
二、有關原告主張坐落臺北縣金山鄉○○段跳石小段一四三之一地號土地係原告因分
    割繼承所公同共有，權利範圍各五分之一，原為坡地用供種植農作物，被告未經
    原告同意，擅自於八十一年間將系爭土地如附圖一四三之一（甲）所示位置鋪設
    柏油作為道路使用等情，不為被告所爭，並有原告提出之土地登記謄本為證；而
    系爭土地遭上開道路占用面積達一百十九平方公尺，路寬約四至五公尺，業經本
    院於九十二年九月二十五日赴現場履勘查明，製有勘驗筆錄及照片可稽，並依職
    權囑由臺北縣汐止地政事務所現場實測，製有土地複丈成果圖在卷，原告主張上
    開道路占用系爭土地達一百十九平方公尺，應堪信實。
三、被告雖辯以其僅係就現有道路鋪設柏油，並未拓寬路面，惟此除為原告否認外，
    證人即臺北縣金山鄉永興村前任村長許春榮先後於本院現場履勘、親自到庭結證
    稱：我前後擔任村長十二年，現場道路是鄉公所於八十一年間所闢建，原先只有
    一條寬約一點五公尺之水圳路供村民通行，汽車無法通行，但機車可以（九十二
    年九月二十五日勘驗筆錄、九十二年十月二十九日言詞辯論筆錄參照）等語，足
    見路寬四至五公尺之現場道路確係被告於八十一年間拓寬闢建而成，並非僅就現
    有道路鋪設柏油，被告此部分之辯解，顯屬不實。
四、被告另以現場道路自八十一年間供公眾通行迄今，已成為既成道路，係臺北縣金
    山鄉永興村二鄰跳石一六號、一六號之一、一六號之三、一六號之四等多家住戶
    對外唯一連絡道路，若准由原告拆除，現場僅剩寬約零點九公尺之路寬可供居民
    對外連絡，有損公共利益而屬權利濫用等語置辯。惟查：
(一)、按公用地役關係乃私有土地而具有公共用物性質之法律關係，與民法上地役權之
    概念有間。既成道路成立公用地役關係之要件為﹕(1)、須為不特定之公眾通行所
    必要，而非僅為通行之便利或省時。(2)、於公眾通行之初，土地所有權人並無阻
    止之情事。(3)、須經歷之年代久遠而未曾中斷，所謂年代久遠雖不必限定其期間
    ，但仍應以時日長久，一般人無復記憶其確實之起始，僅能知其梗概（最高法院
    八十七年度臺上字第一八四二號判決意旨參照）。
(二)、查現場道路係八十一年間始經被告闢建而成，距今僅十一年，尚無時日長久，一
    般人無復記憶其確實之起始，僅能知其梗概之情形；又現場道路就金山鄉永興村
    部分居民係目前對外唯一連絡道路乙節，固不為兩造所爭，而汽車雖為現代日常
    生活之常用交通工具，然所謂供公眾通行，非指必須達到足供汽車行駛、甚至雙
    向會車所需，本件現場原先即有一沿水圳旁之便道可供居民步行或機車通行，業
    經證人許春榮結證明確，顯見被告拓寬闢建道路僅係為供部分村民通行「便利」
    ，尚非供不特定公眾通行所「必要」，依上開既成道路成立公用地役之要件說明
    ，被告辯稱現場道路係既成道路，原告有容忍公眾通行之義務，尚無所據；況原
    告雖於被告闢建道路之初，未立即為反對或阻止之舉措，然此係因原告多在外地
    工作謀生，業經證人許春榮證述屬實，而現場道路並非因公眾長久通行所漸次形
    成，而係被告以人為施工方式強行拓寬闢建，則以被告係金山鄉之最高行政機關
    ，行政資源豐富，當可查知闢建道路將會占用私人土地，竟不思通知土地所有權
    人協調取得同意或諒解，率予擅自施工闢建，事後反稱原告並未於闢路之初表示
    反對，顯與誠信原則有違。
(三)、次按既成道路符合一定要件而成立公用地役關係，致所有權人對土地已無從自由
    使用收益，形成因公益而特別犧牲其財產上之利益，國家尚且應依法律規定辦理
    徵收給予補償，業經司法院大法官釋字第四○○號解釋在案。則系爭土地上之道
    路並非既成道路，且被告亦未依法辦理徵收補償為兩造所不爭之事實，準此，被
    告並無在系爭土地上闢建道路、舖設柏油路面之權限（最高法院九十年度臺上字
    第一六二四判決意旨參照）。從而，原告依民法第七百六十七條物上請求權之規
    定，請求被告拆除道路並返還土地，為有理由，應予准許。
(四)、再者，憲法第十五條關於人民財產權應予保障之規定，旨在確保個人依財產之存
    續狀態行使其自由使用、收益及處分之權能，並免於遭受公權力或第三人之侵害
    ，俾能實現個人自由、發展人格及維護尊嚴。如因公用或其他公益目的之必要，
    國家機關雖得依法徵收人民之財產，但應給予相當之補償，方符憲法保障財產權
    之意旨。本件現場道路並非既成道路，已如前述認定，自無以公用地役關係依上
    開大法官解釋意旨以逐年編列預算補償之方式解決之餘地。況若任令行政機關無
    視私人土地所有權之崇高地位，率以公益之名任意占用，事後再以政府財源窘迫
    無法補償之由搪塞，則憲法保障人民財產權之規定形同具文，當代憲政主義（
    Constitutionalism ）核心之法治國原則亦將蕩然無存，此為司法機關必須積極
    介入審查之憲法義務，附此敘明。
五、復按就民事訴訟法第四百二十七條第一項至第四項訴訟適用簡易程序所為被告敗
    訴之判決，法院應依職權宣告假執行，九十二年九月一日施行之民事訴訟法第三
    百八十九條第一項第三款定有明文。本件係民事訴訟法第四百二十七條第一項所
    定之標的金（價）額五十萬元以下之財產權訴訟，本院既為被告敗訴之判決，自
    應依職權宣告假執行。又被告陳明願供擔保，聲請宣告免為假執行，經核合於法
    律規定，爰酌定相當之擔保金額宣告之。
六、本件訴訟費用為二千八百六十一元（裁判費七百七十九元、送達郵費一百零七元
    、土地測量費一千九百七十五元），由被告負擔。
中      華      民      國      九十二    年      十一    月    十二    日
~B臺灣基隆地方法院基隆簡易庭
~B        法      官  楊皓清
右正本證明與原本無異。
對於本件判決如有不服，應於收受送達後二十日內向本院提出上訴書狀，上訴於本院
合議庭，並按他造當事人之人數附具繕本。
中      華      民      國      九十二    年      十一    月    十三    日
~B        法院書記官  郭廷耀
附圖


司法院資訊處製作；財團法人民間司法改革基金會備份。
